【裁判字號】    94,訴,3052
【裁判日期】    950512
【裁判案由】    違反槍砲彈藥刀械管制條例等
【裁判全文】
臺灣臺中地方法院刑事判決              94年度訴字第3052號
公  訴  人  臺灣臺中地方法院檢察署檢察官
被      告  王學敏即甲○○
選任辯護人  張淑琪律師
被      告  己○○
指定辯護人  本院公設辯護人庚○○
上列被告等因違反槍砲彈藥刀械管制條例等案件，經檢察官提起
公訴（94年度偵字第13200、13582、13850號），及同署檢察官
移送併案審理 (94年度偵字第18961號)，本院判決如下：
    主    文
王學敏未經許可，持有手槍，處有期徒刑參年陸月，併科罰金新
台幣壹拾萬元，罰金如易服勞役，以新台幣玖佰元即銀元參佰元
折算壹日；扣案之德國ＷＡＬＴＨＥＲ廠製Ｐ９９型、口徑９Ｍ
Ｍ之制式半自動手槍壹枝 (含彈匣貳個，槍枝管制編號00000000
00)，及口徑９ＭＭ制式子彈貳拾壹顆，均沒收。又未經許可，
持有刀械，處有期徒刑參月；扣案之匕首壹枝，沒收。又傷害人
之身體，處有期徒刑壹年肆月。又共同以其他非法方法，剝奪人
之行動自由，處有期徒刑壹年貳月。應執行有期徒刑陸年，併科
罰金新台幣壹拾萬元，罰金如易服勞役，以新台幣玖佰元即銀元
參佰元折算壹日；扣案之德國ＷＡＬＴＨＥＲ廠製Ｐ９９型、口
徑９ＭＭ之制式半自動手槍壹枝 (含彈匣貳個，槍枝管制編號
0000000000)、口徑９ＭＭ制式子彈貳拾壹顆及匕首壹枝，均沒
收。
己○○未經許可，持有手槍，處有期徒刑伍年壹月，併科罰金新
台幣壹拾萬元，罰金如易服勞役，以新台幣玖佰元即銀元參佰元
折算壹日；扣案之德國ＷＡＬＴＨＥＲ廠製Ｐ９９型、口徑９Ｍ
Ｍ之制式半自動手槍壹枝 (含彈匣貳個，槍枝管制編號00000000
00)，及口徑９ＭＭ制式子彈貳拾壹顆，均沒收。
    犯罪事實
一、王學敏即甲○○自民國 (下同)93 年5月間起，即因幻聽、
    妄想干擾等症狀，經國軍台中總醫院診斷為精神分裂症，平
    時處於精神耗弱狀態，其明知具有殺傷力之制式手槍、子彈
    及匕首，均屬槍砲彈藥刀械管制條例列管之槍枝、子彈及刀
    械，未經主管機關許可不得持有，竟於民國 (下同)94 年4
    月底某日，在台北市○○路與林森北路附近某燒烤店內，向
    綽號「莫哥」之年籍姓名不詳成年男子，以新台幣 (下同
    )40 萬元價格買受具有殺傷力之德國ＷＡＬＴＨＥＲ廠製Ｐ
    99型、口徑9ＭＭ制式半自動手槍1枝（槍枝管制編號
    0000000000)、彈匣2個、口徑9ＭＭ制式子彈60顆，並繼續
    持有之；另於85年間，在台中縣豐原市豐原火車站附近，以
    不詳價格，向不詳姓名之成年人購買匕首1支，亦繼續持有
    之。
二、王學敏得知乙○○ (綽號「無照」)等人在臺中縣轄之大甲
    溪沿岸盜採砂石，因利益分贓不均，且認為丙○○積欠其30
    餘萬元尚未處理，乃於94年7月17日下午，欲與乙○○談判
    ，遂囑咐己○○、丹詠毅、柯梓凱（丹詠毅、柯梓凱涉犯妨
    害自由罪嫌部分，另經檢察官為不起訴處分確定）3人共同
    前往台中縣神岡鄉○○路之乙○○工作地點，要求乙○○前
    往台中縣神岡鄉○○村○○路716巷66號即王學敏住處談判
    ，丁○○、丙○○得知上情亦前往上揭王學敏住處欲居中協
    調，嗣於同日下午5時許 (起訴書誤載為下午4時)，因王學
    敏與乙○○間就盜採砂石之利益分贓無共識，且在場之丁○○復以「你不夠資格賺這筆錢」等言語激怒王學敏，致王學
    敏心生不滿，遂自住處房間內取出預藏之上開制式手槍，先
    朝天花板射擊1槍示警後，丁○○仍繼續挑釁王學敏，王學
    敏竟基於傷害之故意，持槍朝丁○○左小腿再射擊1槍，使
    丁○○受有左下肢槍傷合併左遠端腓股骨開放性骨折之傷害
    。王學敏見丁○○受傷流血後，猶不讓丙○○將丁○○送醫
    治療，復另行起意與己○○共同剝奪他人行動自由之犯意，
    將上開制式手槍交付己○○，並示意己○○持上開制式手槍
    控制丁○○、乙○○及丙○○3人之行動自由，以利王學敏
    上樓收拾行李準備逃亡，而己○○明知上開制式手槍及子彈
    均具有殺傷力 (丁○○已中彈受傷)，屬槍砲彈藥刀械管制
    條例列管之手槍、子彈，未經許可，不得持有，竟萌生與王
    學敏共同妨害自由之犯意而持有上開制式手槍及子彈，並以
    上開制式手槍限制丁○○、乙○○及丙○○3人之行動自由
    ，禁止其等3人離開現場，時間約為5分鐘，俟王學敏下樓後
    ，始將上開制式手槍交付王學敏，再經丁○○哀求後，王學
    敏遂同意由乙○○駕車將丁○○送醫，隨後由己○○駕車載
    王學敏往台中縣豐原市逃逸。迄於94年7月26日下午7時45分
    許，為警持臺灣臺中地方法院檢察署檢察官核發之拘票在台
    中市○○○路○段105號6樓之8即王學敏租住處查獲，先扣得
    其所有之匕首1支，並主動供述其所有之上開制式手槍及子
    彈之去向，帶同警員在上揭租住處內當場起獲上開具有殺傷
    力之制式手槍1枝、彈匣2個及制式子彈31顆 (其中10顆經警
    鑑驗試射，已不具殺傷力)。另於94年7月28日下午5時45分
    許，在台中縣大雅鄉○○路○段與雅潭路口附近，為警持臺
    灣臺中地方法院檢察署檢察官核發之拘票將己○○拘提到案
    ，循線查悉上情。
三、案經台中縣警察局移送臺灣臺中地方法院檢察署檢察官偵查
    起訴，及被害人丁○○訴請同署檢察官移送併案審理。
    理    由
壹、被告王學敏部分：
一、訊據被告王學敏在警詢、檢察官偵訊及本院審理時均坦承持
    有上開制式槍彈、匕首，及持上開制式手槍傷害告訴人丁○○等情事不諱，核與證人即告訴人丁○○、證人乙○○、丙○○分別在警、偵訊及本院審理時證述情節相符，並有扣案
    之上開制式手槍1枝、彈匣2個、制式子彈31顆及匕首1支可
    證，而上開扣案之匕首1支，經鑑定比對結果確屬槍砲彈藥
    刀械管制條例列管之刀械，且上開扣案之手槍及子彈，手槍
    部分認係德國ＷＡＬＴＨＥＲ廠製Ｐ99型、口徑9ＭＭ制式
    半自動手槍，槍管內有6條右旋來復線，機械性能良好，可
    擊發同口徑制式子彈，具有殺傷力，子彈部分均係口徑9 Ｍ
    Ｍ制式子彈，經檢視彈殼具銹蝕情形，採樣試射，均可擊發
    ，均具有殺傷力，亦有卷附內政部警政署刑事警察局94年8
    月30日刑鑑字第0940120577號槍彈鑑定書及臺中縣警察局中
    縣保警民字第0940013354號函各1份可參；另告訴人丁○○
    確因左下肢受有槍傷，亦有中國醫藥大學附設醫院出具診斷
    證明書在卷為憑，被告王學敏此部分自白與事實相符，堪以
    採信。至被告王學敏在本院審理時雖否認有與被告己○○共
    同持槍妨害自由犯行，辯稱：「當時將手槍交給己○○，僅
    基於請其代為保管之意，彼此並無交談，遑論有何教唆之事
    ，而當時在場之人亦無人要求離開現場遭伊或己○○拒絕之
    情，即難認有何妨害自由可言」云云，惟被告王學敏於94年
    7 月27日在檢察官偵訊時供承：「 (問：槍後來你交給何人
    ？)我暫時把槍交給己○○，由己○○拿槍控制丁○○、乙○○、丙○○ (筆錄誤載為己○○、丹詠毅、柯梓凱)不要
    離開現場」、「 (問：你把槍拿給己○○，他有何表示？)
    他就把槍拿在手上，他應該就知道何意思了，我心裡的意思
    就是要他控制現場，而且他也照做了」等語 (參見94年度偵
    字第13200號卷宗第33頁)，於94年9月26日起訴移審本院時
    供承：「 (問：檢察官偵訊時，有陳述將槍交給己○○是要
    控制現場？)我是有這樣說，但是我的意思是要他將槍拿著
    ，不要被人拿走」等語 (參見本院卷第13頁)，足見被告王
    學敏當時將手槍交付被告己○○持有，主觀上即有指示被告
    己○○持槍控制現場，不讓丁○○、乙○○、丙○○3人離
    開之妨害自由犯意甚明，而被告己○○亦依其指示持槍限制
    丁○○等人之行動自由 (詳後述)，其等2人就此顯有犯意聯
    絡及行為分擔，故被告王學敏自應成立妨害自由之共同正犯
    ，否則被告王學敏若擔心該手槍遭他人拿走，自行將該手槍
    隨身攜帶上樓即可，何必多此一舉交付被告己○○保管？況
    告訴人丁○○當時左小腿中彈受傷流血，傷勢輕重如何不明
    ，依常情即有立即送醫治療之必要，告訴人丁○○及在場之
    證人乙○○、丙○○豈有不要求送醫治療之可能？其等3人
    在被告王學敏上樓後猶不敢離去，若非被告己○○持槍控制
    現場，何以致之？被告王學敏事後否認有何與被告己○○共
    同剝奪丁○○等3人行動自由之不法犯意，即屬卸責之詞，
    不足採信。事證明確，被告王學敏此部分犯行亦堪以認定。
二、核被告王學敏所為，係犯槍砲彈藥刀械管制條例第7條第4項
    未經許可持有制式手槍罪、同條例第12條第4項未經許可持
    有子彈罪、同條例第14條第3項未經許可持有刀械罪、刑法
    第277條第1項傷害罪及同法第302條第1項妨害自由罪。被告
    王學敏所犯上開未經許可持有制式手槍、未經許可持有子彈
    等2罪間，係同一時、地，以一行為犯之，觸犯不同之2罪名
    ，為想像競合犯，應依刑法第55條規定從一情節較重之未經
    許可持有制式手槍罪處斷。又被告王學敏在偵、審中坦承持
    有上開制式手槍及子彈，並於為警拘提到案時主動供述上開
    槍彈之來源係向綽號「莫哥」之年籍姓名不詳之成年男子購
    買，及該批槍彈之去向 (仍為其持有藏置)，復帶同警員在
    其租住處起獲全部槍彈，依最高法院93年度台上字第4007號
    判決意旨，應依槍砲彈藥刀械管制條例第18條第4項規定減
    輕其刑。另被告王學敏為警查獲無故持有匕首部分，係為警
    拘提時在其右後褲子口袋內當場取出 (參見94年7月26日調
    查筆錄，警卷第2宗第20頁)，並非被告王學敏遇警拘提時即
    主動供述及交付警員查扣，核與刑法第62條規定自首之要件
    不符，亦無槍砲彈藥刀械管制條例第18條第4項減輕或免除
    其刑規定之適用，被告王學敏之選任辯護人辯稱此部分符合
    自首要件，應減輕其刑云云，容有未洽。再被告王學敏與被
    告己○○持槍剝奪丁○○等3人之行動自由部分，具有犯意
    聯絡及行為分擔，應論以共同正犯，公訴人認被告王學敏係
    成立教唆犯，尚有未洽 (參見最高法院45年度台上字第473
    號判例意旨)。被告王學敏所犯上開傷害罪部分，告訴人丁○○雖遲至本案起訴後之94年9月29日始具狀向檢察官提出
    告訴，然公訴檢察官於94年12月9日在本院審判期日，依刑
    事訴訟法第265條第2項規定以言詞追加起訴，依同條第1項
    規定，本院自得就相牽連案件之傷害罪部分併予審理。又被
    告王學敏所犯上開未經許可持有制式手槍、持有刀械、傷害
    及妨害自由等4罪間，犯意各別，罪名互殊，應分論併罰。
    惟被告王學敏自93年5月間起曾因幻聽、妄想干擾等精神症
    狀住院治療，經診斷為精神分裂症，並持續門診藥物治療，
    有卷附國軍台中總醫院出具診斷證明書為證，本院依其選任
    辯護人之聲請囑託國軍台中總醫院鑑定被告王學敏犯案時之
    精神狀況，經鑑定結果認為其現實感差，判斷力受影響，造
    成其想法脫序偏離現實，犯案當時達精神耗弱程度，有該醫
    院95年2月14日醫質字第0950000581號函、精神鑑定報告及
    95 年3月2日醫質字第950000863號函各在卷可稽，則被告觸
    犯本案各罪時之精神狀況既處於精神耗弱之狀態，自應依刑
    法第19條第2項規定酌減其刑，並就未經許可持有制式手槍
    罪、妨害自由罪部分遞減之。爰審酌被告王學敏年紀尚輕，
    思慮不週，從盜採砂石之檢舉人轉而與盜採砂石之人同流分
    贓，復因利益分配問題遭人譏諷，竟持預藏之制式手槍及子
    彈開槍射傷告訴人丁○○左小腿，且與被告己○○共同持槍
    控制丁○○、乙○○、丙○○等3人之行動自由，嚴重危害
    社會治安，使丁○○等3人之生命安全受到威脅，惡性非輕
    ，惟念及其罹患精神分裂症，處於精神耗弱狀態，犯罪後就
    持有槍彈、刀械及傷害部分坦承犯行，並主動供出上開槍彈
    之去向，顯有悔意，犯罪後態度尚稱良好，但就傷害部分迄
    未與告訴人丁○○達成民事和解，且制式手槍之殺傷力甚強
    ，其精神狀態既屬不佳，開槍射擊之角度若稍有偏差，極可
    能危害在場之丁○○等3人之生命安全，此部分量刑亦不宜
    過輕等一切情狀，分別量處如主文所示之刑，並合併定其應
    執行之刑，及就持有制式手槍部分諭知罰金如易服勞役之折
    算標準，以資懲儆。
貳、被告己○○部分：
一、訊據被告己○○雖坦承曾自被告王學敏處取得上開制式手槍
    之情事，惟矢口否認有何違反槍砲彈藥刀械管制條例及妨害
    自由之犯行，辯稱：「被告王學敏將手槍交給伊時，僅係暫
    為保管之意而已，伊將手槍拿在右手，將右手背在後面，並
    未以手槍脅迫在場之人不得離去，絕無未經許可持有制式手
    槍及妨害自由之行為」云云。經查：被告己○○於上揭時、
    地自被告王學敏處取得制式手槍後，其主觀意思為何及有無
    持槍限制丁○○等3人之行動自由，被告己○○固以上情辯
    解，然依被告王學敏在檢察官偵訊時之上開供述 (我暫時將
    槍交給己○○，由己○○拿槍控制乙○○、丙○○、丁○○
    不要離開現場。他就把槍拿在手上，他應該知道我是何意思
    ，我心裡的意思就是要他控制現場，而且他也照做了)，可
    見被告己○○確實有依被告王學敏之指示持槍限制丁○○等
    3人行動自由之意思，且證人丁○○於94年12月9日在本院審
    判期日到庭結證稱：「甲○○將槍交給己○○，己○○就拿
    槍對著我們」、「 (檢察官問：己○○拿槍時，你們有無要
    離開？)我有站起來，有想要離開去看醫生，但己○○仍拿
    槍比著我們，他的動作就是不要我們離開的意思」、「 (檢
    察官問：己○○是比一個人或是比你們？)是比來比去，就
    是對我們每一個人比」、「 (辯護人問：為何在警訊做的筆
    錄沒有提到己○○拿槍比著你？)因為事後他們都沒有找我
    和解，本來是要給他們一個機會，但是他們都沒有誠意，所
    以我今天才將所有的事情講清楚」等語 (參見同日審判筆錄
    第4、6、9頁)，證人丙○○於同日在本院結證稱：「 (檢察
    官問：己○○有無拿到槍？)甲○○有拿給他，他就一直拿
    著，槍口向著我們3個人，我們3個人都不敢動」、「檢察官
    問：己○○有無說話？)有，己○○說若讓外面的人知道，
    我們就要死，他們還有更大的槍枝，他們拿槍不是在唬人的
    ，是要打人的，我實在很害怕」等語 (參見同日審判筆錄第
    15、16頁)，此與被告己○○辯稱將槍拿在右手，右手背在
    後面云云顯然有別，足證被告己○○當時確有持槍及將槍口
    對著丁○○等3人，藉以剝奪丁○○等3人之行動自由，否則
    依證人丁○○受傷亟待送醫，卻遭被告王學敏拒絕之情況，
    被告王學敏事後既已上樓，證人丁○○等3人何以仍留在現
    場而不敢趁隙離去，應係證人丁○○等3人受被告己○○持
    槍威脅之恐懼心理，而不敢擅自離去所致，故被告己○○所
    為上開辯解，顯係事後卸責之詞，不足採信。至被告己○○
    之指定辯護人另以最高法院76年度台上字第2090號判決意旨
    ，辯稱被告己○○持有上開制式手槍及子彈，持有時間僅有
    5分鐘，且係偶然經手，迅即脫離，並無執持占有之意思與
    行為，應非槍砲彈藥刀械管制條例第7條第4項所稱持有手槍
    之「持有」云云，然被告己○○自被告王學敏處取得上開制
    式手槍，主觀上係基於妨害自由之意思取得，並非單純之「
    偶然經手」而已，縱使被告己○○持有上開制式手槍之時間
    甚為短暫 (約5分鐘，被告王學敏上樓至下樓之時間)，但其
    以槍口對著證人丁○○等3人，形成持槍威脅之妨害自由狀
    態，在外觀上已足以顯示係實現占有物上權利之行為，被告
    己○○隨後再將該把手槍交還被告王學敏，仍不妨礙其行為
    應構成槍砲彈藥刀械管制條例第7條第4項持有制式手槍罪，
    上開最高法院判決意旨與本案情形不盡相同，本院自不受上
    開見解之拘束。是被告己○○否認持有手槍部分之犯行，亦
    無可採。本案事證明確，被告己○○之犯行堪以認定。
二、核被告己○○所為，係犯槍砲彈藥刀械管制條例第7條第4項
    未經許可持有制式手槍罪、同條例第12條第4項持有子彈罪
    及刑法第302條第1項妨害自由罪；其與被告王學敏就妨害自
    由罪部分，具有犯意聯絡及行為分擔，應論以共同正犯。被
    告己○○於同一時、地，以一行為剝奪證人丁○○等3人之
    行動自由，侵犯3個不同主體之人格法益，係一行為觸犯相
    同之數罪名，為想像競合犯，應依刑法第55條規定從一重處
    斷。又被告己○○所犯上開未經許可持有制式手槍、未經許
    可持有子彈等2罪間，亦係同一時、地，以一行為犯之，觸
    犯不同之2罪名，為想像競合犯，仍應依刑法第55條規定從
    一情節較重之未經許可持有制式手槍罪處斷。另被告己○○
    所犯上揭未經許可持有手槍罪與妨害自由罪間，具有方法結
    果之牽連關係，為牽連犯，亦應依刑法第55條規定從一重之
    未經許可持有制式手槍罪處斷。爰審酌被告己○○年紀尚輕
    ，社會閱歷不足，思慮欠週，竟受被告王學敏之指示而持槍
    脅迫證人丁○○等3人，限制其等之行動自由，無視證人丁○○左小腿因中彈而受傷流血，若不立即送醫，可能因失血
    過多危及生命安全，惡性非輕，惟念及其係受被告王學敏教
    唆為之，尚非出於本意，但犯罪後猶未能坦承犯行，顯無悔
    意，且侵害證人丁○○等3人之自由法益，犯罪後態度不佳
    等一切情狀，量處如主文所示之刑，並諭知罰金如易服勞役
    之折算標準，以資警惕。
參、沒收部分：
    扣案之上開制式手槍1枝、制式子彈21顆及匕首1枝，均屬違
    禁物，不問是否屬於犯人所有，均應依法宣告沒收。至其餘
    之彈殼10顆，既經警鑑定採樣試射，已喪失子彈之完整結構
    ，屬待廢棄物，即無另行宣告沒收之必要，附此敘明。
據上論斷，應依刑事訴訟法第299條第1項前段，槍砲彈藥刀械管
制條例第7條第4項、第12條第4項、第14條第3項、第18條第4項
、刑法第11條前段、第277條第1項、第28條、第302條第1項、第
19條第2項、第55條、第42條第2項、第50條、第51條第5款、第3
8條第1項第1款，罰金罰鍰提高標準條例第1條前段、第2條，判
決如主文。
本案經檢察官戊○○到庭執行職務
中    華    民    國    95    年    5    月     12    日
                  刑事第十五庭  審判長法  官  林金灶
                                      法  官  陳如玲
                                      法  官  周瑞芬
上正本證明與原本無異。
如不服本判決，應於送達後十日內向本院提出上訴狀（須附繕
本），上訴於台灣高等法院台中分院。
                                      書記官  巫偉凱
中    華    民    國    95    年    5    月     12    日
附錄論罪科刑法條全文
槍砲彈藥刀械管制條例第7條第4項：
(第1項)未經許可，製造、販賣或運輸火砲、肩射武器、機關槍
、衝鋒槍、卡柄槍、自動步槍、普通步槍、馬槍、手槍或各類砲
彈、炸彈、爆裂物者，處死刑、無期徒刑或7年以上有期徒刑；
處徒刑者，併科新台幣3千萬元以下罰金。
(第4項)未經許可，持有、寄藏或意圖販賣而陳列第1項所列槍砲
、彈藥者，處5年以上有期徒刑，併科新台幣1千萬元以下罰金。
槍砲彈藥刀械管制條例第12條第4項：
未經許可，持有、寄藏或意圖販賣而陳列子彈者，處 5 年以下有
期徒刑，併科新台幣 300 萬元以下罰金。
槍砲彈藥刀械管制條例第14條第3項：
未經許可，持有或意圖販賣而陳列刀械者，處 1 年以下有期徒刑
、拘役或新台幣 50 萬元以下罰金。
刑法第277條第1項：
傷害人之身體或健康者，處三年以下有期徒刑、拘役或一千元以
下罰金。
刑法第302條第1項：
私行拘禁或以其他非法方法，剝奪人之行動自由者，處五年以下
有期徒刑、拘役或三百元以下罰金。


司法院資訊處製作；財團法人民間司法改革基金會備份。
